臺灣高等法院花蓮分院刑事判決　　　　　　　　　　九十三年度上訴字第一六號
　　上　 訴　 人
　　即　自 訴 人　己○○
　　上　 訴　 人
　　即　 被　 告　丁○○
　　被　　　　告　戊○○
　　共同選任辯人　丙○○律師
右上訴人因誹謗等案件，不服臺灣花蓮地方法院九十二年度自字第三六號，中華民國
九十三年五月二十一日第一審判決，提起上訴，本院判決如左：
   主  文
原判決關於丁○○誣告部分撤銷。
丁○○被訴誣告部分無罪。
其餘上訴駁回。
  理  由
壹、自訴意旨略以：丁○○與戊○○、己○○在民國 (下同）九十二年間均任教於花
    蓮縣壽豐鄉水璉國中，丁○○及戊○○均明知花蓮縣立水璉國中輔導室圖書雜誌
    文具借閱登記簿第三頁第二欄記載「借閱者己○○」、「圖書雜誌文具名稱健康
    性格習慣量表五份及手冊」下方「歸還時輔導室簽收」欄上「儀瑾」二字為丁○○所簽，竟然在九十二年五月二十一日水璉國中的導師會議上指稱該簽名是己○○所偽造，而毀損己○○的名譽。戊○○事後又在九十二年六月二十五日偕同當
    時之校長乙○○以及丁○○前往花蓮縣警察局吉安分局水璉派出所申告己○○老
    師涉嫌偽造文書，並於二次接受警員詢問時，均一再指稱己○○並沒有將所借用
    的量表以及手冊歸還，而登記簿上之儀瑾二字並非丁○○所簽，誣告己○○涉嫌
    偽造文書、侵占，因認被告丁○○、戊○○涉犯刑法第三百十條、第一百六十九
    條毀謗、誣告罪嫌云云。前揭事實訊據被告丁○○、戊○○堅詞否認犯行，辯稱
    ：當時前往水璉派出所為校長根據雙方書立之切結書，前往請求鑑定筆跡真偽，
    並無將任何一人移送法辦之意思，也無在導師會議毀謗的意思；丁○○復辯稱：
    當時僅是做證人，並非要追訴犯罪，在導師會議，她都沒說話等語。
貳、誣告罪部分：
    一按刑法第一百六十九條第一項之誣告罪，以使人受刑事或懲戒處分之意思向該
      管公務員誣告為要件，若因公務員之推問而為不利他人之陳述，縱其陳述涉於
      虛偽，既無申告他人使其受刑事或懲戒處分之意思（最高法院五十三年台上字
      第五七四號判例）；或若其報告之目的，在求判明是非曲直，並無使人受刑事
      或懲戒處分之請求 (最高法院五十五年台上字第八八八號判例）可參。
    二前揭事實訊據被告丁○○、戊○○堅詞否認犯行，辯稱：當時前往水璉派出所
      為校長根據雙方書立之切結書，前往請求鑑定筆跡真偽，並無將任何一人移送
      法辦之意思；丁○○復辯稱：當時僅是做證人，並非要追訴犯罪等語。
    三經查：
      (一)證人乙○○即水璉國中校長結陳：當時係因沒有人退讓，學校才組調查小組
        ，經調查後，決定到派出所，到派出所係調查小組之意思，除了我外，尚有
        被告二人、還有洪隆邦老師、徐源成主任，當時係二位老師否認，經調查小
        組建議，由我決定前往派出所，我有告知他們當事人要訴諸法律，就是查明
        真相，究係何人簽名，沒有要法辦之意思，水璉國中前於民國九十二年六月
        二十五日，之所以決定前往水璉派出所報案，只是要鑑定筆跡係由何人所簽
        名，我請陳老師到派出所就筆跡部分報案，黃老師係陪同前往，我沒有指示
        申告侵占罪部分，這三位老師均係我聘任的，三位老師有所爭執，我要釐清
        事實，....當時陳老師已在派出所接受警員問話，我有看到筆錄，細節部分
        ，因我沒有在場，我也不清楚，警察也沒有要我留下來，所以先行離開、（
        本院卷第一一五頁以下）；當時我不知道這樣就是對鄭老師提出告訴，只是
        想鑑定筆跡而已。當天去報案時，我先請黃老師及陳老師去，我之後才到..
        ..，是我要求二位被告到派出所報案等語（原審卷第三二八頁以下），顯見
        ，被告丁○○、戊○○二人非積極自行前往派出所自明。
      (二)證人甲○○結陳：他們係說要報案，被告二人有無特別說要鑑定筆跡，我記
        不起來了，我係按照派出所一般程序處理，當時他們說學校發生事情，我問
        他們發生什麼事，經他們陳述，歸還時之簽名有問題，所以找黃老師作為報
        案人，我就受理，他們當時來派出所說東西不見了，至於要鑑定還是報案，
        我已不記得，他們有提到鑑定，至於來到派出所是否要鑑定筆跡，我不記得
        了，報案三聯單是我處理的（報案人戊○○）、提出案件申請書（告訴人水
        璉國中丁○○（代表人））是我製作的，至刑事案件呈報單（關係人水璉國
        中丁○○（代表）），報案三聯單係我問校長，校長推給戊○○，呈報單係
        我認為係偽造文書，我寫被害人為陳老師是我的意思，丁○○在六月二十五
        日第一次警訊筆錄，因他們說有東西不見，陳老師係管理人，陳老師說東西
        確實係鄭老師拿走的，我才將陳老師寫為證人，因為還不很確定，陳老師係
        當事人之一，應該知道此事，所以才將他列為證人，....係我要他作證的，
        因為涉及查證，所以請他作筆錄等情（本院卷第一二二頁以下），另有受理
        刑事案件報案三聯單、刑事案件呈報單、提出告訴案件申請書各一份在卷可
        憑（原審卷第一二五頁以下），再佐以被告丁○○九十二年六月二十五日筆
        錄於案由欄：偽造文書、侵占公物案（證人），有詢問筆錄一份可佐（原審
        卷第一０四頁）。另花蓮縣警察局吉安分局將刑案偵查卷檢送原審法院之函
        文當中，亦是將被告戊○○認定為告訴人，被告丁○○僅列為證人，有該局
        九十二年十一月三日吉警刑字第０九二００００二一三０一號函在卷可參（
        原審卷第八三頁），則被告丁○○在自訴人己○○件刑事案件中係列為證人
        地位自明，且依證人甲○○證陳係伊主動將其列為證人，而製作筆錄，則被
        告丁○○就其於二次接受警員訊問時，雖一再指稱借閱登記簿上系爭之簽名
        係遭人偽簽，有筆錄附卷（原審卷第一０四頁背面、第一一三頁）可證，而
        此於花蓮縣立水璉國中輔導室圖書雜誌文具借閱登記簿第三頁第二欄記載「
        借閱者己○○」、「圖書雜誌文具名稱健康性格習慣量表五份及手冊」下方
        「歸還時輔導室簽收」欄上確實有「儀瑾」二字之簽名，經送法務部調查局
        鑑定，認為與該登記簿上其他欄位上以及水璉國中教室日誌上「儀瑾」之簽
        名特徵均相同，有該鑑定書附卷可稽（原審卷第一六一頁、本院卷第及十六
        頁），顯見被告丁○○就此部分為不實陳述，惟丁○○既係受偵查犯罪之人
        主動列為證人而陳述不實之事實，則依前揭最高法院五十三年台上字第五七
        四號判例意旨，即與刑法第一百六十九條之構成要件不符。
      (三)被告戊○○雖然在九十二年六月二十五日與丁○○前往派出所報案，並且製
        作筆錄，是依據證人即水璉國中校長乙○○指示，況被告戊○○、丁○○、
        自訴人己○○均簽署花蓮縣立水璉國中「丁○○」簽名鑑定處理則切結書，
        有切結書一份在卷可憑，再者，依證人甲○○證詞，其為告訴人係與校長商
        談後決定，則顯見其為告訴人是基於釐清事實之目的自明，則依前揭最高法
        院五十五年度台上字第八八八號判例意旨，亦與誣告罪之構成要件有間。
參、毀謗罪部分：
    一按刑法第三百十條之誹謗罪係以「意圖散布於眾，而指摘或傳述足以毀損他人
      名譽之事者」為要件，因此必須行為人有將所傳述毀損他人名譽之事散布於眾
      之意圖方構成本罪，如果只是私人聊天或者是應他人之詢問而加以回答，並沒
      有進一步地將該事實散布於眾的意圖，自無構成該罪之可言。本案被告丁○○
      雖然明知借閱登記簿上系爭之簽名為其本人所簽，已如前述，但是丁○○在九
      十二年五月二十一日的導師會議上並沒有發言，業據證人乙○○、黃隆邦證述
      無誤（原審卷第三二六頁、第三五一頁），則被告丁○○僅僅是應被告戊○○
      之詢問時加以回答稱該簽名並非其本人筆跡，揆諸前揭說明，被告之行為即與
      刑法第三百十條第一項之誹謗罪構成要件不合，自應就丁○○被訴誹謗罪部分
      為無罪之判決。
    二按刑法第三百一十條第三項規定「對於所誹謗之事，能證明其為真實者，不罰
      。」，而「刑法第三百十條第三項前段之規定，非謂行為人必須自行證明其言
      論內容確屬真實，始能免於刑責。行為人雖不能自行證明其言論內容之真實性
      ，但依其所提之證據資料，足認行為人有相當理由確信其為真實者，即不能論
      以誹謗罪，亦不得以此項規定而免除檢察官或自訴人於訴訟程序中，依法應負
      行為人故意毀損他人名譽之舉證責任，或法院發現其為真實之義務甚明。」最
      高法院著有九十年度台非字第一五五號判決可資參照，因此只有行為人對於所
      傳述之事實，經過相當的查證，並且足以認定並非出於惡意地使用所查證得到
      的資料以毀損他人名譽，即應認為屬於刑法第三百十條第三項所規定不罰之行
      為。經查：
      (一)被告戊○○確實曾經在九十二年五月二十一日的導師會議上指述借閱登記簿
        上之系爭簽名係他人所偽簽，業經被告戊○○所自白，核與證人即當時也出
        席會議的乙○○、洪隆邦、韓毓澎、陳淑玲所證述之情節相符（原審卷第三
        二四頁、第三五０頁、第三二０頁、第三０九頁），足證被告戊○○當時確
        實有在眾多之場合中陳述該項事實。雖然戊○○在當時的場合中並沒有特別
        指明係己○○偽造文書，但是依照當時所陳述之內容以及學校當時可能借閱
        該等物品之人均指向己○○，因此足證被告戊○○確實有在導師會議上指述
        己○○有偽造文書。
      (二)但是被告戊○○在導師會議提到己○○涉嫌偽造文書之前，被告戊○○確實
        有查閱過借閱登記簿，並且向丁○○求證該筆跡是否為其所親筆寫下，而丁○○向被告戊○○陳稱並沒有收到歸還的物品，登記簿上的字跡也不是她的
        ，業據丁○○於審理中確認無誤（第三五七頁以下），而被告戊○○並非筆
        跡專業鑑定人士，自無從僅以登記簿上之筆跡即行判定系爭筆跡確實是丁○○所親筆寫下，則被告在導師會議發言之前，已經謹慎地調閱登記簿，並且
        向管理的丁○○確認筆跡之真偽，並獲告知該筆跡並非丁○○之筆跡，堪認
        被告當時之發言確實有相當理由確信其為真實者。
      (三)再者，在導師會議上，由於被告戊○○與己○○有所爭執，當時主持會議之
        校長乙○○裁示成立調查小組對於筆跡部分進行比對並且查證物品是否已經
        歸還，其中參加調查小組的成員陳淑玲認為筆跡十分相近（原審卷第三一八
        頁），然而另外一位成員洪隆邦卻認為筆跡不大相同（原審卷第三五０頁）
        ，最後調查小組由於無法做成決定，雙方簽署切結書，同意將筆跡送請鑑定
        ，有該切結書附卷可證，益證當時被告就所陳述之事實並非被告惡意誹謗。
肆、綜上所述原審就被告丁○○被訴誣告部分為罪刑之諭知即有不當，被告丁○○就
    此部分提上訴為有理由，應撤銷原判決誣告罪部分，由本院為無罪之諭知。至被
    告陳儀僅、黃雅瑾就被訴誹謗罪部分，其行為與該罪之構成要件不合。被告丁○○被訴誹謗罪部分，與毀謗罪構成要件不符，被告戊○○其行為乃屬法律上所規
    定不罰之行為，自均應為被告二人為無罪之諭知。此部分原審諭知其等二人無罪
    之判決並無不合。自訴人提起此部分上訴部分，為無理由，應予駁回。
據上論斷，應依刑事訴訟法第三百六十九條第一項前段、第三百六十八條、第三百零
一條第一項前段，判決如主文。
中      華      民      國      九十三      年    十一    月    十九    日
                                    審判長法官  謝  志  揚
                                          法官  莊  謙  崇
                                          法官  陳  淑  媛
右正本證明與原本無異。
如誣告罪部分不服本判決，應於送達後十日內，向本院提出上訴狀。其未敘述理由者
，並應於提出上訴狀後十日內向本院補提理由狀(須附繕本)。
毀謗罪部分不得上訴。
                                        書記官  邱  廣  譽
中      華      民      國      九十三      年    十一    月   二十三   日
